臺灣桃園地方法院民事判決　　　　　　　　　　　　　　九十二度訴字第九六四號
　　原　　　告　甲○○○
　　　　　　　　乙○○○
　　共　　　同
　　訴訟代理人　吳武川律師
　　複　代理人　林麗華
　　　　　　　　上官涵怡
　　被　　　告　戊○○
　　　　　　　　丙○○
　　　　　　　　丁○○
右當事人間請求拆屋還地事件，經本院於中華民國九十三年五月五日言詞辯論終結，
判決如左：
    主      文
原告之訴及假執行之聲請均駁回。
訴訟費用由原告負擔。
    事      實
甲、原告方面：
一、聲明：
（一）被告應將坐落桃園縣平鎮市○○○段一七九地號土地（下稱系爭土地）上如附
      圖所示Ａ部分面積一百零三平方公尺之地上物拆除，將土地返還原告及其他共
      有人全體。
（二）被告應給付原告新台幣（下同）四萬三千二百六十元及自起訴狀繕本送達最後
      被告之翌日起至返還前項土地之日止，按年給付原告八千六百五十二元。
（三）願供擔保，請准宣告假執行。
二、陳述：
（一）系爭土地為兩造及其他共有人所共有，被告未經全體共有人同意，在系爭土地
      上建有如附圖所示Ａ部分面積一百零三平方公尺之地上物（下稱系爭建物）並
      占用使用，爰依民法第七百六十七條前段及中段、第八百二十一條之規定，請
      求被告拆除系爭建物，將土地返還原告及其他共有人全體。
（二）又被告無權占用上開土地獲得不法利益，參酌土地法第九十七條之規定，及系
      爭建物鄰近大溪、新屋快速道路等情，被告每年應給付原告相當於租金之損害
      八千六百五十二元（計算式：土地申報地價×面積×１０％×１／２＝１６８
      ０×１０３×１０％×１／２＝８６５２），爰依侵權行為及不當得利之法律
      關係，請求自起訴狀繕本送達最後被告之翌日起追溯五年之損害金計四萬三千
      二百六十元，暨至返還上開土地之日止，按年給付原告損害金八千六百五十二
      元。
三、對被告抗辯之陳述：系爭建物為二樓加強磚造房屋，無論外觀及材質，依目視均
    可判斷興建未久，且被告祖父即訴外人鍾敬堂業已於民國六十八年死亡，系爭建
    物顯非於六十八年時即已興建完成，被告抗辯系爭建物為訴外人鍾敬堂在世時所
    興建，顯不足採。系爭建物係新建，與兩造申報訴外人鍾敬堂遺產稅時所申報之
    地上建物並不相同，被告對於系爭建物既有事實上處分權，原告之訴自有理由；
    縱使被告無事實上處分權，被告無權占有系爭土地，原告亦得依法請求被告遷讓
    房屋。
四、證據：提出土地登記謄本影本、手抄本土地登記謄本節本各一件為證。
乙、被告丁○○方面：被告丁○○未於最後言詞辯論期日到場，惟據其以前到庭以言
    詞所為之聲明及陳述略以：
一、聲明：
（一）駁回原告之訴及其假執行之聲請。
（二）訴訟費用由原告負擔。
二、陳述：系爭建物為被告三人所共有，於訴外人鍾敬堂在世時即存在於系爭土地上
    ，實際建築年代則不清楚，嗣後曾經過多次修繕。
三、證據：無。
丙、被告戊○○、丙○○方面：
一、聲明：
（一）駁回原告之訴及其假執行之聲請。
（二）訴訟費用由原告負擔。
二、陳述：系爭建物為訴外人鍾敬堂所興建，訴外人鍾敬堂業已於六十八年八月十九
    日死亡，嗣因系爭建物使用已久且不敷使用，由被告之母親即證人鍾邱夏子翻修
    ，原告亦同意翻修，迄八十八年間始以證人鍾邱夏子之名義為系爭建物之房屋稅
    籍之納稅義務人。
三、證據：提出照片四幀、證明書一件、身分證影本三件、臺灣電力公司桃園區營業
    處書函、房屋稅籍證明書、戶籍謄本各一件為證，並聲請訊問證人鍾邱夏子、楊
    智鈞、鄧業發、邱玉鐘、邱玉均。
丁、本院依職權調閱本院八十五年度訴字第九一０號民事卷宗，及向財政部臺灣省北
    區國稅局中壢稽徵所調取訴外人鍾敬堂之遺產稅所有申報資料，並至現場履勘及
    通知桃園縣平鎮地政事務所至現場測量。
    理      由
一、本件被告丁○○未於最後言詞辯論期日到場，無民事訴訟法第三百八十六條所列
    各款情形，依原告之聲請，由其一造辯論而為判決。
二、本件原告起訴主張：系爭土地為兩造及其他共有人所共有，被告未經全體共有人
    同意，在系爭土地上建有如附圖所示Ａ部分面積一百零三平方公尺之系爭建物並
    占用使用，爰依民法第七百六十七條前段及中段、第八百二十一條之規定，請求
    被告拆除系爭建物，將土地返還原告及其他共有人全體。又被告無權占用上開土
    地獲得不法利益，參酌土地法第九十七條之規定，及系爭建物鄰近大溪、新屋快
    速道路等情，被告每年應給付原告相當於租金之損害八千六百五十二元，爰依侵
    權行為及不當得利之法律關係，請求被告給付損害賠償金計四萬三千二百六十元
    ，暨至返還上開土地之日止，按年給付原告損害金八千六百五十二元等語。被告
    則以：系爭建物為訴外人鍾敬堂所興建，訴外人鍾敬堂業已於六十八年八月十九
    日死亡，嗣因不敷使用，而由被告之母親即證人鍾邱夏子翻修，原告亦同意翻修
    ，迄八十八年間始以證人鍾邱夏子之名義為系爭建物之房屋稅籍之納稅義務人等
    語置辯。
三、原告主張：系爭土地為兩造及其他共有人所共有，其上有如附圖所示Ａ部分面積
    一百零三平方公尺之未辦理保存登記建物，現由被告之母親占有使用等情，業據
    兩造所不爭執，核與原告所提出之土地登記謄本所載相符，應堪信為真實。至原
    告主張被告為事實上處分權人，無權占有系爭土地建屋，請求被告拆屋還地，則
    為被告堅詞否認，並以前揭情詞置辯。經查：
（一）按「房屋之拆除，為事實上之處分行為，未經辦理所有權第一次登記之建物，
      僅所有人或有事實上處分權之人，方有拆除之權限。」最高法院九十二年度台
      上字第一六０四號民事判決著有明文。原告主張被告為系爭建物之事實上處分
      權人，已為被告所否認，並辯稱以：因房子不敷使用又漏水才翻修，當時要改
      建時，原告有承諾要給我的祖母居住，但是我們沒有書面證明僅口頭承諾。我
      祖母在七十一年間去世，房子確是由我母親翻修成現在之建物，原告有同意翻
      修等語。查系爭土地上於日據時代起即已有建物坐落其上乙節，此為證人鄧業
      發到院證述屬實，被告之祖父即訴外人鍾敬堂去世時，原告委託代書進行遺產
      申報之遺產明細中，系爭土地上所坐落之建物面積為二二坪一合九勺（即二二
      點一九坪，相當於七十三點三六平方公尺）乙節，有本院依職權向財政部臺灣
      省北區國稅局中壢稽徵所調閱之被繼承人鍾敬堂遺產稅申報資料影本一份在卷
      足考，依據前述資料所載，原告所申報之建物面積顯與附表所示之建物面積不
      同，則附表中所示之建物與訴外人鍾敬堂在世時所存在之建物是否同一，已非
      無疑。
（二）再查，徵諸證人楊智鈞於本院證述：「在六十九年當兵時，被告已將原來的房
      子全部拆除重新打地基，建造成地上二層磚造房屋。」（參見九十三年五月五
      日言詞辯論筆錄），核與證人邱玉鈞、邱玉鐘證述「我們是被告鄰居每天均會
      經過被告家，以前是土造屋，在日本時代是一樓，在鍾敬堂先生死後才由其後
      代改建成現在的情況，由其媳婦改建。」（參見本院前述言詞辯論筆錄）內容
      大致相符。且證人即被告之母鍾秋夏子亦到庭證稱：「我公公（即訴外人鍾敬
      堂）過世後因我婆婆雙眼失明，所以我外出賺錢後慢慢改建而成，所有建築費
      用均由我支付。」等情，亦足認系爭建物與訴外人鍾敬堂在世時之地上建物並
      非同一之結構體。至於證人間雖就系爭建物為何人所改建乙節陳述不一，然因
      系爭建物改建為六十九年間，距今已逾二十年，證人之記憶呈現斷裂，亦為人
      情之常，而被告戊○○、丙○○、丁○○分別為五十二年五月二十日、五十三
      年十二月十六日及六十三年十月十二日出生乙節，此有戶籍謄本三紙附卷足憑
      ，系爭建物既為證人證稱於六十九年間改建，斯時被告三人年僅十七歲、十六
      歲以及六歲，以常理而論，顯無資力進行改建系爭建物之工程，是本院認系爭
      建物應確為被告之母即證人鍾邱夏子所出資興建無誤，則系爭建物之所有權人
      應為訴外人鍾邱夏子，原告請求被告拆屋還地，因被告並非所有權人亦非事實
      上處分權人，自無拆除系爭建物之權限，於法即屬無據。
（三）綜前所述，原告依據民法第七百六十七條前段、中段及第八百二十一條之規定
      請求被告拆除如附表所示之系爭建物，返還占用之土地並給付相當於租金之損
      害，因被告並非系爭建物之所有權人或事實上處分權人，是原告請求即屬於法
      無據，不應准許，應予駁回。原告之訴既經駁回，其假執行之聲請即失所附麗
      ，併予駁回。
四、結論：本件原告之訴為無理由，依民事訴訟法第三百八十五條第一項前段、第八
    十五條第一項，判決如主文。
中　　　華　　　民　　　國　　九十三　　年　　　五　　　月　　二十八　　日
                                    臺灣桃園地方法院民事第一庭
~B法　　　官　陳清怡
右為正本係照原本作成
如對本判決上訴須於判決送達後廿日內向本院提出上訴狀
中　　　華　　　民　　　國　　九十三　　年　　　五　　　月　　二十八　　日
~B法院書記官　黃楓茹
